臺灣臺中地方法院民事判決　九十二年度重訴字第四九五號
　　原　　　告　丁○○
　　訴訟代理人　王通顯 律師
　　被　　　告　甲○○
　　　　　　　　乙○○
　　訴訟代理人　丙○○
當事人間拆屋還地事件，本院於民國九十三年一月八日言詞辯論終結，判決如下：
    主    文
被告應連帶給付原告新台幣壹拾伍萬元，及自民國九十二年六月十四日起至清償日止
按年息百分之五計算之利息。
原告其餘之訴駁回。
訴訟費用由被告連帶負擔千分之三，餘由原告負擔。
本判決第一項得假執行。
原告其餘假執行之聲請駁回。
    事    實
甲、原告方面：
  一、聲明：求為判決（一）被告甲○○應將坐落台中市○○區○○段一一四地號土
      地內，如附圖所示Ｂ部分面積０．０四四二五八公頃、Ｃ部分面積０．００一
      ０七四公頃、Ｅ部分面積０．０二０八四五公頃及同段一一五地號土地內，如
      附圖所示Ｇ部分面積０．一二五一六三公頃之地上物拆除，將土地回復原狀返
      還原告。（二）被告應連帶給付原告新台幣（下同）一百零六萬一千六百六十
      九元及自民國九十二年六月十四日起至清償日止按年息百分之五計算之利息。
      （三）被告應自九十二年六月十四日起至交還第一項土地之日止，按月連帶給
      付十九萬五千四百元。（四）願供擔保，聲請宣告假執行。
  二、陳述：
  （一）被告甲○○於九十年三月二十八日與原告簽訂土地租賃契約，承租原告所有
        坐落台中市○○區○○段一一四（面積一七二八．二０平方公尺）、一一五
        （面積一四四七平方公尺）地號土地（以下稱系爭土地），租賃期間自九十
        年七月一日起至九十五年六月三十日止，每月租金為十九萬五千四百元，押
        租金為三十九萬八百元，被告乙○○為其連帶保證人。
　（二）詎被告甲○○自九十二年元月起即未再依約給付租金，而自行出具切結書欲
　　　　以押租金充抵租金，原告未予同意，而於九十二年二月中旬聲請台中市西屯
　　　　區調解委員會調解，惟調解不成立。原告嗣又分別於同年三月七日、三月十
　　　　八日以存證信函向被告催討租金，仍未獲回應。終於九十二年五月六日委請
　　　　律師再次以台中英才郵局第七四０二號存證信函向被告催討租金，亦無所獲
　　　　，依民法第四百四十條第一項規定，原告自得終止租約，爰以本件起訴狀繕
　　　　本送達併為終止租賃契約之意思表示，終止本件租約。
　（三）被告甲○○於本件租賃契約經終止後，使用系爭土地，即屬無權占有，原告
　　　　自得依民法第七百六十七條規定，請求被告拆除系爭土地上如附圖所示Ｂ、
　　　　Ｃ、Ｅ、Ｇ等部分之地上建物，並將返還全部土地。且依民法第四百五十五
　　　　條規定之租賃物返還請求權，請求被告甲○○返還系爭二筆土地。
　（四）原告已表明以起訴狀繕本送達時併為終止本件租約之意思表示，而查被告同
　　　　於九十二年六月十三日收受起訴狀繕本，故本件租約於該日即為終止。而被
　　　　告甲○○自九十二年元月起即未給付租金，截至九十二年六月十三日止共積
　　　　欠租金一百零六萬一千六百六十九元。另依本件租賃契約第六條約定「違約
　　　　處罰：乙方（即被告甲○○）如違約、不依約給付租金或租賃期滿時不交還
　　　　土地，不經催告，即應支付違約金新台幣參拾玖萬零捌佰元正」，是被告甲
　　　　○○應給付原告違約金三十九萬零八百元。惟扣除被告甲○○已給付之保證
　　　　金，被告甲○○仍應給付原告租金一百零六萬一千六百六十九元。
　（五）又租賃關係消滅後，承租人仍為租賃物之使用收益，屬無法律上之原因而受
　　　　利益致他人受損害，且為故意或過失不法侵害他人之權利，出租人可主張民
　　　　法第一百七十九條不當得利返還請求權或民法第一百八十四條侵權行為之損
　　　　害賠償請求權。本件原告出租土地予被告甲○○，每月租金十九萬五千四百
　　　　元，於租賃關係終止後，被告甲○○仍繼續占有使用系爭土地，即屬無法律
　　　　上原因而受有每月相當於租金之利益，而致原告受有損害，其於交還土地予
　　　　原告前，原告自得依前開規定請求返還不當得利及依侵權行為關係請求損害
　　　　賠償。
　（六）被告乙○○為被告甲○○承租系爭土地之連帶保證人，就被告甲○○所負之
　　　　義務依約應負連帶保證責任。爰依民法第七百六十七條、第四百五十五條、
　　　　租賃關係、第一百七十九條、第一百八十四條規定提起本訴。
　（七）按基地租賃係以承租人租用基地自行建築房屋為目的，如承租人所建築者並
　　　　非房屋，則無土地法第一百零三條之適用。本件兩造所訂之土地租賃契約書
　　　　第四條第一項明確約定「出租土地供零售花市之用」，並非出租土地供建築
　　　　房屋之用。而第五條第一項雖約定「乙方（即被告甲○○）若需搭建臨時建
　　　　築，應以甲方（即原告）之名義為起造人興建，所需費用由乙方負擔，租期
　　　　屆滿地上建物悉歸甲方所有，乙方絕無異議，甲方不支付任何費用」，由此
　　　　可知，被告甲○○搭建之臨時建物，亦僅為供花市使用之棚架、攤位而已，
　　　　並非房屋，故本件僅係一般土地之租賃，並非基地租賃，無土地法第一百零
　　　　三條之適用。
  三、證據：提出土地租賃契約書一份、土地登記謄本二份、切結書一份、調解不成
      立證明書一份、第一一九號、第一四六號、第七四０二號存證信函各一份、相
      片十一張為證，聲請本院會同台中市中興地政事務所測量員勘驗現場並實施測
      量及訊問證人張明哲。
乙、被告方面：
  一、聲明：求為判決駁回原告之訴及假執行之聲請。
  二、陳述：
  （一）被告甲○○承租系爭土地建築房屋，供經營零售花市之用，係屬基地租賃，
        被告甲○○所積欠者既未達二年之租金，依土地法第一百零三條第四款規定
        ，原告不得收回系爭土地。被告繼續占有使用系爭土地，自無不構成不當得
        利或侵權行為。
　（二）按「土地法第一百零五條準用同法第九十七條所定建築基地之租金，按申報
　　　　價額年息百分之十為限，乃指基地租金之最高限額而言，並非必須照申報地
　　　　價年息百分之十計算」、「實施都市平均地權條例施行後，因有公告地價與
　　　　自行申報地價之分，但法院斟酌實情，認公告地價較自行報價為準確，爰在
　　　　土地法第一百零五條準用同法第九十七條所定年息百分之十限度內為調整租
　　　　金與命為給付之判決，仍非租約當事人得任意『爭多論寡』」，最高法院四
　　　　十六年度台上字第八五五號判例、四十七年度台上字第一八二七號判例可資
　　　　參照。故系爭土地之租金應依上開規定按申報地價百分之十計算，超額部分
　　　　，原告則無請求權。
　三、證據：提出土地租賃契約書一份、地籍圖一份為證。
    理    由
一、本件原告起訴時，其訴之聲明第一項係請求被告連帶將坐落系爭土地上之建築物
    拆除，回復土地之原狀並返還伊，嗣更正該項聲明為被告甲○○應將系爭土地上
    之上開建物拆除，將土地回復原狀並返還伊，業經被告同意在案，故縱其聲明變
    更屬訴之變更，依民事訴訟法第二百五十五條第一項第一款規定，應認合法。另
    原告於起訴時所為第二項訴之聲明，係依租金請求權，請求被告連帶給付租金七
    十八萬一千六百元，第三項訴之聲明則依不當得利返還請求權及侵權行為損害賠
    償請求權，請求被告連帶給付自九十二年五月十日起至交還系爭土地之日止，按
    月給付一十九萬五千四百元。嗣於本院審理中擴張其第二項聲明，請求被告連帶
    給付租金一百零六萬一千六百六十九元，並減縮第三項聲明，請求被告自九十二
    年六月十四日起至交還第一項土地之日止，按月連帶給付十九萬五千四百元，而
    其二項聲明之請求仍分別基於同前之請求權，故縱被告不同意其擴張或減縮訴之
    聲明，依民法第二百五十五條第一項第三款規定，亦堪認為合法，合先敘明。
二、原告主張被告甲○○於九十年三月二十八日與伊訂立土地租賃契約，承租系爭土
    地，約定租賃期間自九十年七月一日起至九十五年六月三十日止，押租金為三十
    九萬八百元，被告乙○○為其連帶保證人等情，業據提出土地租賃契約書一份、
    土地登記謄本二份為證，亦為被告所不爭執，堪信為真實。
三、原告另主張被告甲○○承租系爭土地，每月租金為十九萬五千四百元，惟被告甲
    ○○自九十二年元月起即未再依約給付租金，經伊向台中市西屯區公所調解委員
    會聲請調解不成立，伊嗣迭以存證信函向被告催討，均無所獲，爰以本件起訴狀
    繕本之送達併為終止本件土地租賃契約之意思表示云云。被告則辯稱被告甲○○
    承租系爭土地建築房屋，供經營零售花市之用，係屬基地租賃，其積欠者既未達
    二年之租金，依土地法第一百零三條第四款規定，原告自不得收回系爭土地。且
    依同法第一百零五條準用第九十七條規定，系爭土地之租金應按申報地價年息百
    分之十計算，超過部分，原告應無請求權等語。是本件原告得否以被告甲○○積
    欠前開租金為由，終止本件租賃契約，即應先審究本件土地租賃契約是否屬基
    地租賃？系爭土地之租金額應否受土地法第一零五條、第九十七條規定之限制
    ？
四、關於本件是否基地租賃部分：
（一）經查本件租賃契約第四條第一項約定「出租土地係供零售花市之用」，固足認
      被告甲○○承租系爭土地乃為經營零售花市之故。而契約第五條第一項同時約
      定「乙方（即被告甲○○）若需搭建臨時建築，甲方（即原告）僅提供所需之
      文件，由乙方以甲方之名義為起造人興建，至於所需之申請營建、填土各項費
      用及租賃期間中之房屋及建物地基之地價稅悉由乙方全部負擔，與甲方無關。
      ．．」，足見，被告甲○○因經營零售花市得在系爭土地自行出資興建建築物
      ，並負擔建築物之房屋稅及基地之地價稅。證人張明哲雖到庭結證稱：「兩造
      的事件（按係本事件），是我寫契約書的，是他們（指兩造）協商之後，才請
      我寫契約書，承租人承租承租人承租土地是要經營花市用的，當初有約定可以
      搭臨時建築那是指花架而言，．．．．，當初只有說蓋花架要以地主名義去聲
      請，花架只是攤架，沒有屋頂，．．．．」云云，然建築物為定著於土地上或
      地面下具有頂蓋、樑柱或牆壁，供個人或公眾使用之構造物或雜項工作物，此
      為建築法第四條所明定，而無屋頂之攤架顯然與建築物有別，故倘兩造訂約之
      初，約定承租人即被告甲○○僅能搭蓋非建築物之攤架，自應記載為被告甲○
      ○僅能搭蓋攤架，豈容記載為被告甲○○得搭蓋建築物，並應自行負擔房屋稅
      及基地之地價稅，況系爭二筆土地面積合計為三一七五．二平方公尺，被告甲
      ○○於其上經營零售花市之規模不可謂不大，為擺設眾多攤位，自難免需興建
      建築物。可知證人張明哲之上開證言顯違常情，應屬不可採。
（二）又建築法就建築物之定義並無臨時建築物或永久建築物之分，故只要符合該法
      第四條規定之地上或地面下構造物或工作物，即為建築物。而被告即承租人甲
      ○○承租系爭土地後，於系爭土地上如附圖所示Ｂ、Ｃ、Ｅ、Ｇ等部分興建地
      上構造物，業經本院會同台中市中興地政事務所測量員至現場勘測在案，並製
      有複丈成果圖及照片附卷可稽，且由上開照片觀之，系爭土地上構造物係以鋼
      架搭建，並頂蓋及樑柱，亦有牆壁隔間為各別攤位或店面，顯與前開建築法第
      四條規定之建築物相符，據此，可知本件租賃契約無非以在他人土地上建築房
      屋經營零售花市為目的之基地租賃契約，被告辯稱本件係基地租賃，應可採憑
      。從而，本件應有土地法關於基地租賃規定之適用。原告主張被告甲○○搭建
      之臨時建物，亦僅為供花市使用之棚架、攤位而已，並非房屋，故本件僅係一
      般土地之租賃，並非基地租賃，無土地法第一百零三條規定之適用云云，委無
      可採。
五、關於系爭土地之租金額應否受土地法第一零五條、第九十七條規定之限制部分：
　　依土地法第一○五條準用第九十七條規定，建築基地之租金，以不超過該土地申
　　報價額年息百分之十為限。本件係基地租賃，則系爭土地之租金自應依上開規定
　　定之。然基地租金之數額，除以基地申報地價為基礎外，尚須斟酌基地之位置，
　　工商業繁榮之程度，承租人利用基地之經濟價值及所受利益等項，以為決定。查
　　系爭土地坐落台中市市區，面臨寬度至少三十公尺之市政路，交通方便，車輛往
　　來頻繁，附近已有多家商店，已有相當經濟繁榮程度，而被告甲○○以系爭土地
　　經營零售花市，因地利交通之便，應有相當經濟利得，自應以系爭土地申報地價
　　之年息百分之十計算其租金額，允稱合理。而查系爭一一四地號土地之申報地價
　　為每平方公尺二千五百六十元，一一五地號土地之申報地價為每平方公尺八百八
　　十元，此有系爭土地之登記謄本可稽，則一一四地號土地之申報總價額為四百五
　　十六萬二千四百三十二元（２５６０ｘ１７８２．２＝0000000），一一
　　五地號土地之申報總價額為一百二十七萬三千九百六十七元（８８０ｘ１４４７
　　．６９＝0000000），依前述規定計算系爭二筆土地之年租金，即應為五
　　十八萬三千六百四十元〔（0000000＋0000000）ｘ１０％＝５８
　　３６４０，小數點以下四捨五入〕。又最高法院四十三年台上字第三九二號判例
　　意旨謂：「土地法第九十七條第一項所定，「城市地方房屋之租金，以不超過土
　　地及其建物申報總價額年息百分之十為限」，係屬強制規定，如當事人間約定之
　　租金超過此限制，其超過部分無請求權」。本件原告與被告甲○○雖約定系爭土
　　地之租金每月為十九萬五千四百元，其年租金即為二百三十四萬四千八百元，惟
　　參照上開判例意旨，原告就年租金超過五十八萬三千六百四十元部分，即無請求
　　權。是被告辯稱系爭土地之租金應按申報地價年息百分之十計算，超過部分，原
　　告應無請求權等語，應屬可採。
六、土地法第一百零四條第四款規定租用建築房屋之基地，非因承租人積欠租金額，
    除以擔保現金抵償外，達二年以上，不得收回。本件被告自九十二年元月起未給
    付租金，而原告於同年五月二十一日具狀向本院提起本件訴訟，此有起訴狀可稽
    ，是截至原告起訴時，被告積欠之租金尚未達二年，何況自九十二年一月起至同
    年五月止，被告應給付之租金為二十四萬三千一百八十三元（５８３６４０／１
    ２ｘ５＝２４３１８３，小數點以下四捨五入），而本件押租金為三十九萬八百
    元，經以之抵償後，尚有餘額十四萬七千六百十七元，即難謂被告甲○○積欠租
    金，依前述規定，原告自不得據以終止租約而收回系爭土地。被告辯稱本件係基
    地租賃，被告甲○○積欠者既未達二年之租金，原告不得收回系爭土地等語，應
    屬可採。基上，原告以本件起訴狀繕本之送達為終止租賃契約之意思表示，自非
    合法。被告甲○○仍基於本件租賃契約繼續占有使用系爭土地，即非無權占有，
    則原告依民法第七百六十七條及第四百五十五條等規定，請求被告甲○○拆除系
    爭土地如附圖所示Ｂ、Ｃ、Ｅ、Ｇ部分上之建築物，並返還系爭土地，顯無理由
    ，應予駁回。又本件租賃契約既未經合法終止，被告甲○○繼續使用系爭土地，
    並非無法律上之原因而受有利益，且無不法侵害原告就系爭土地之所有權或使用
    權，自無成立不當得利或侵權行為可言，故原告依不當得利及侵權行為等法律關
    係，請求被告自九十二年六月十四日起至交還第一項土地之日止，按月連帶給付
    十九萬五千四百元，尚屬無據，亦應駁回之。
七、本件原告就系爭土地所得請求之年租金為五十八萬三千六百四十元，其每月租金
    即為四萬八千六百三十七元（５８３６４０／１２＝４８６３７，小數點以下四
    捨五入）。而被告甲○○自九十二年一月起未給付租金，則截至同年六月十三日
    止，其積欠之租金為二十六萬四千二百六十一元（４８６３７Ｘ５＋４８６３７
    ／３０Ｘ１３＝２６４２６１），而以押租金三十九萬零八百元抵償後，原告即
    不得再請求被告甲○○給付此部分租金。另本件租賃契約第六條約定「違約處罰
    ：乙方（即被告甲○○）如違約、不依約給付租金或租賃期滿時不交還土地，不
    經催告，即應支付違約金新台幣參拾玖萬零捌佰元正」，此有原告提出之土地租
    賃契約書可按，被告甲○○既未依約給付租金，依上述約定，自應給付違約金，
    惟依上述約定既曰「違約處罰」，可知兩造所約定之違約金係懲罰性違約金，本
    院斟酌被告所積欠之租金僅係上開金額，且原告除違約金外尚得請求積欠之租金
    ，其所受損害甚微，是原告仍依上開約定金額請求違約金，顯屬過高，爰依職權
    酌減為十五萬元。而被告乙○○為連帶保證人，自應負連帶給付責任。是原告依
    本件租賃契約請求被告連帶給付違約金十五萬元及自九十二年六月十四日起至清
    償日止按年息百分之五計算之利息部分，為有理由，應予准許，逾此部分之請求
    （租金及部分違約金），則屬無據，應駁回之。
八、原告勝訴部分，本院判命被告連帶給付之金額未逾五十萬元，依民事訴訟法第三
    百八十九條第一項第五款規定，本院應依職權宣告假執行。原告雖陳明願供擔保
    聲請宣告假執行，亦應認促本院發動職權而已，爰依職權為假執行之宣告。至原
    告其餘假執行之聲請，因其訴無理由被駁回而失所附麗，自應併予駁回。
九、結論：原告之訴為一部有理由，一部無理由，依民事訴訟法第七十九條、第八十
    五條第二項，第三百八十九條第一項第五款，判決如主文。
中　　　華　　　民　　　國　　九十三　　年　　　一　　　月　　三十　　　日
                                        臺灣臺中地方法院民事第一庭
~B法　　　官　許文碩
正本係照原本作成
如對本判決上訴，須於判決送達後廿日內向本院提出上訴狀
中　　　華　　　民　　　國　　九十三　　年　　　二　　　月　　　三　　　日
~B法院書記官
